【裁判字號】    95,上,160
【裁判日期】    950725
【裁判案由】    確認抵押債權不存在等
【裁判全文】
臺灣高等法院民事判決                   95年度上字第160號
上  訴  人  乙○○
訴訟代理人  吳振東律師
上  訴  人  丙○○
被  上訴人  甲○○
訴訟代理人  李秋銘律師
            黃金亮律師
上列當事人間請求確認抵押債權不存在等事件，上訴人對於中華
民國94年12月28日臺灣宜蘭地方法院94年度訴字第250號第一審
判決提起上訴，經本院於95年7月11日言詞辯論終結，判決如下
：
    主  文
上訴駁回。
第二審訴訟費用由上訴人負擔。
    事實及理由
壹、程序方面：
    按確認法律關係之訴，非原告有即受確認判決之法律上利益
    者，不得提起之。民事訴訟法第247條第1項前段定有明文。
    所謂即受確認判決之法律上利益，係指因法律關係之存否不
    明確，致原告在私法上之法律地位有受侵害之危險，而此項
    危險得以對於被告之確認判決除去者而言。故確認法律關係
    成立不成立之訴，茍具備前開要件，即得謂有即受確認判決
    之法律上利益，縱其所求確認者為他人間之法律關係，亦非
    不得提起（最高法院42年台上字第1031號判例參照）。本件
    被上訴人主張上訴人丙○○積欠其新臺幣 （下同）870萬元
    票款未清償，與上訴人乙○○間並無300萬元債權存在， 卻
    違反債權從屬性，通謀虛偽將其所有坐落宜蘭縣頭城鎮○○
    ○段181地號等22筆土地設定300萬元抵押權予上訴人乙○○
    ，然為上訴人所否認，是前開債權之存否，關係前揭抵押權
    設定之有效與否，並影響被上訴人債權之受償，則被上訴人
    私法上之地位即有受侵害之危險，且得以本件確認之判決除
    去，揆諸前揭說明，被上訴人提起本件確認之訴即有受確認
    判決之法律上利益，原審為被上訴人全部勝訴之判決後，雖
    僅上訴人乙○○一人提起上訴，惟該抵押權是否存在，對於
    上訴人乙○○及丙○○必須合一確定，依上揭說明，上訴人
    乙○○提起上訴之效力，即及於丙○○，自應併列丙○○為
    上訴人，先予敘明。
貳、實體方面：
一、被上訴人主張：
  (一)上訴人丙○○積欠伊870萬元之票款未清償， 其明知與上訴
    人乙○○間並無債權債務關係存在，為損害伊債權之清償，
    竟於民國（下同）94年1 月18日與上訴人乙○○為通謀虛偽
    之意思表示，將其所有坐落宜蘭縣頭城鎮○○○段181、185
    地號； 頭城鎮○○段77、78、79、79之1、80、80之1、264
    、264之1、265、330、331、354、355、362、363、367、37
    0、370之1、387、445地號等22筆土地 （下稱系爭22筆土地
    ）共同設定300萬元之普通抵押權 （下稱系爭抵押權）予上
    訴人乙○○，其抵押權設定應屬無效。
  (二)縱認上訴人乙○○曾借貸630萬元予上訴人丙○○，惟該筆
    630萬元債權經上訴人丙○○另提供坐落宜蘭縣頭城鎮○○
    ○段128地號等13筆土地設定700萬元之抵押權為擔保。
  (三)上訴人丙○○所有之土地既經設定2個抵押權，且2個抵押權
    所擔保之債權並不相同，則該2筆抵押權所擔保者即係2個不
    同之債權，惟上訴人乙○○所主張者僅630萬元債權， 有前
    開700萬元抵押權為擔保，上訴人之間即未有另筆300萬元債
    權存在，系爭抵押權所擔保之300萬元債權即不存在。 系爭
    抵押權設定違反債權從屬性，應屬無效。
  (四)上訴人丙○○僅同意於700萬元債權範圍內為抵押權設定，
    而上訴人乙○○已將系爭22筆土地及宜蘭縣頭城鎮○○○段
    128地號等13筆土地分別設定普通抵押權， 合計達1000萬元
    ，已超過上訴人丙○○同意之範圍，應認上訴人間就系爭抵
    押權並無設定之合意，亦有無效之原因。
  (五)上訴人丙○○怠於行使塗銷請求權。為此依侵權行為及民法
    第242條代位權規定等法律關係，求為判決 ：1.確認上訴人
    丙○○所有坐落宜蘭縣頭城鎮○○○段181地號、同段185地
    號、宜蘭縣頭城鎮○○段77地號、同段78地號、同段79地號
    、同段79之1地號、同段80地號、同段80之1地號、 同段264
    地號、同段264之1地號、同段265地號、同段330地號、同段
    331地號、同段354地號、同段355地號、同段362地號、同段
    363地號、同段367地號、同段370地號、同段370之1地號 、
    同段387地號、同段445地號等22筆土地，於94年1 月18日為
    上訴人乙○○所設定權利價值300萬元之抵押權所擔保債權
    不存在。2.上訴人乙○○應塗銷前項抵押權登記等語。
二、上訴人乙○○則以：
  (一)上訴人丙○○於93年3月間因急需資金周轉，向伊借款630萬
    元，伊乃以所有宜蘭縣羅東鎮○○段1541地號土地向宜蘭縣
    員山鄉農會抵押借貸同額款項，因伊夫柯輝義為農會之會員
    ，故貸款人以柯輝義名義辦理，撥款後於同年3 月23日以柯
    輝義名義匯款予上訴人丙○○；伊同時為上開貸款之連帶保
    證人兼擔保物提供人，故借款予上訴人丙○○確實係伊，而
    上訴人丙○○則簽發以頭城區漁會為付款人，面額分別為25
    0萬元、250萬元、200萬元，票載發票日期依序為93年5 月5
    日、同年6月5日、同年7 月5日之支票3張交伊收執，作為借
    款本金及利息之憑證，嗣無力償還，乃提供系爭22筆土地及
    另外13筆土地之所有權狀及印章予伊， 表示願意設定第2順
    位抵押權作擔保，並全權授權伊辦理抵押權設定事宜。
  (二)伊原可就全部35筆土地共同設定700萬元之第2順位抵押權，
    但考量上訴人丙○○所提供之土地，前已分成2批（ 即系爭
    22筆土地及另外13筆土地 ）分別設定第1順位抵押權予不同
    之債權人，且該13筆土地均為農地， 復設有高額第1順位抵
    押權，為將來聲請拍賣抵押物求償之便利，暨節省登記規費
    （每100萬元需繳登記規費1000元），故分為2批於同日分別
    設定系爭300萬元及另700萬元之第2順位抵押權。 兩造確有
    630萬元之債權債務關係存在，系爭300萬元抵押權亦係上訴
    人丙○○為擔保該630萬元債務之清償而設定， 並無通謀虛
    偽而為意思表示之情事，自無侵權行為之可言。
  (三)且上訴人丙○○迄未清償上開借款，本不得請求伊塗銷系爭
    抵押權登記。故被上訴人主張系爭抵押權設定登記有無效之
    原因，因上訴人丙○○怠於行使權利，為保全債權，其代位
    上訴人丙○○訴請塗銷上開抵押權之設定登記云云，並無理
    由，資為抗辯。
    上訴人丙○○則以：伊在93年3月間向上訴人乙○○借630萬
    元，並簽發面額合計700萬元之支票3張交付上訴人乙○○，
    伊借錢之對象確為上訴人乙○○。嗣伊無法清償，同意將伊
    所有50幾筆土地設定第2順位抵押權予上訴人乙○○， 抵押
    權之數額委由上訴人乙○○決定，並將土地權狀及印鑑均交
    由上訴人乙○○保管，授權其全權代理設定抵押權，當初並
    未談及抵押權設定之擔保數額是否須在借款金額範圍內為設
    定，伊確實設定抵押權予上訴人乙○○，其等間並無通謀虛
    偽而為意思表示之情事等語，資為抗辯。
三、原審對於被上訴人之請求，為其勝訴判決，判決：(一)確認上
    訴人丙○○所有坐落宜蘭縣頭城鎮○○○段181地號、 同段
    185地號、宜蘭縣頭城鎮○○段77地號、同段78地號、 同段
    79地號、同段79之1地號、同段80地號、同段80之1地號、同
    段264地號、同段264之1地號、同段265地號、 同段330地號
    、同段33 1地號、同段354地號、同段355號、 同段362地號
    、同段363地號、同段367地號、同段370地號、同段370之 1
    地號、同段387地號、同段445地號等22筆土地， 於94年1月
    18日為上訴人乙○○所設定權利價值300萬元之抵押權所擔
    保債權不存在。(二)上訴人乙○○應塗銷前項抵押權登記。上
    訴人聲明不服，提起上訴，上訴聲明：(一)原判決廢棄。(二)被
    上訴人在第一審之訴駁回。被上訴人答辯聲明則求為判決駁
    回上訴。
四、兩造不爭執之事實：
  (一)坐落宜蘭縣頭城鎮○○○段181地號、同鎮○○段330、 331
    地號（以上3筆均為應有部分1/2）、北勢坑段185地號（ 應
    有部分30/90）、更新段77地號 （應有部分9016/63480）、
    同段78、79之1、80之1、264之1地號 （以上4筆土地均為應
    有部分6992/63480）、同段79、80、264地號（以上3筆土地
    均為應有部分5520/63480）、同段265地號（應有部分20383
    9/0000000）、同段354地號（應有部分104/315）、同段355
    地號（應有部分180/345）、同段362地號（應有部分3864/6
    3480）、同段363、445地號（以上2筆土地均為應有部分147
    2/63480）、同段367地號（應有部分4/60）、同段370、370
    之1 地號（以上2筆土地均為應有部分2/60）、同段387地號
    （所有權應有部分2/15）等土地，為上訴人丙○○所有。
  (二)另坐落宜蘭縣頭城鎮○○○段128、133、134、186地號（以
    上4筆均為應有部分15/45）、同段136地號（應有部分10/45
    ）；更新段258地號（應有部分443391 /204208）、同段266
    地號（應有部分00000000/00000 000）、同段267地號 （應
    有部分201/345）、同段271、271之1、316地號 （以上3 筆
    均為應有部分10/60）、同段332、34地號 （以上2筆均為應
    有部分1/2）等13筆土地，亦為上訴人丙○○所有。
  (三)上訴人丙○○於94年1 月18日將系爭22筆土地共同設定權利
    價值300萬元（存續期間自94年1月17日起至同年3 月16日止
    ，約定清償期94年3月16日，利息依照契約約定）之第2順位
    抵押權予上訴人乙○○； 同日復將前開頭城鎮○○○段128
    地號等13筆土地，設定權利價值700萬元（ 存續期間、約定
    清償期、利息均同上 ）之第2順位抵押權予上訴人乙○○。
  (四)上訴人乙○○之夫柯輝義於同年3 月23日自宜蘭縣員山鄉農
    會匯款630萬元至上訴人丙○○在頭城區漁會開設之帳戶。
  (五)上訴人丙○○曾簽發面額分別為250萬元、250萬元、 200萬
    元，票載發票日期依序為93年5月5日、同年6月5日、 同年7
    月5日，票號依序為FA0000000至FA0000000， 付款人均為頭
    城區漁會之支票3張。
  (六)上訴人丙○○積欠被上訴人870萬元票款尚未清償。
五、本院整理後之爭點如：(一)上訴人丙○○與上訴人乙○○有無
    系爭抵押權所擔保之300萬元債權存在？ (二)被上訴人依侵權
    行為或民法第242 條規定代位其債務人康萬枝訴請上訴人乙
    ○○應塗銷前開抵押權設定登記，是否有理由？
六、爭點一：上訴人丙○○與上訴人乙○○有無系爭抵押權所擔
    保之300萬元債權存在？
  (一)按當事人主張有利於己之事實者，就其事實有舉證之責任，
    民事訴訟法第277條定有明文。 又主張法律關係存在之當事
    人，須就該法律關係發生所須之特別要件，負舉證責任（最
    高法院48年台上字第824號判例參照）。 而事實為法律發生
    之特別要件者，在消極確認之訴應由上訴人就其存在負舉證
    之責任，在其他之訴應由被上訴人就其存在負舉證之責（司
    法院院字第2269號解釋參照）。本件被上訴人主張上訴人丙
    ○○積欠其870萬元票款未清償， 明知與上訴人乙○○間並
    無系爭抵押權所擔保之300萬元債權存在， 卻違反債權從屬
    性，通謀虛偽將其所有宜蘭縣頭城鎮○○○段181 地號等22
    筆土地設定抵押權予上訴人乙○○，然為上訴人所否認，是
    本件為消極確認之訴，依舉證責任分配法則，應由主張該債
    權存在之上訴人先負舉證之責，待其完成舉證責任後，始由
    被上訴人就上訴人間之系爭債權為不實之權利障礙事實負舉
    證之責。上訴人乙○○主張：上訴人丙○○前因承作工程急
    需現金周轉，而於93年3月間向上訴人乙○○借現金630萬元
    ，上訴人乙○○乃以其所有宜蘭縣羅東鎮○○段1541地號等
    不動產為擔保向宜蘭縣員山鄉農會抵押借貸同額款項；因上
    訴人乙○○夫柯輝義為員山鄉農會會員，故以柯輝義名義辦
    理貸款，上訴人乙○○則為連帶保證人兼擔保物提供人，撥
    款後並委由柯輝義於同年3 月23日匯款予上訴人丙○○，另
    上訴人丙○○則簽發以頭城區漁會為付款人，面額分別為25
    0萬元、250萬元、200萬元， 票載發票日期依序為93年5月5
    日、同年6月5日、同年7月5 日之支票3張予上訴人乙○○，
    作為借款本金及利息之證明，嗣屆期後無力償還，因此提供
    系爭22筆土地及另外13筆土地之所有權狀及印章予上訴人乙
    ○○，同意設定第2順位抵押權作擔保， 並全權授權被上訴
    人乙○○辦理相關抵押權設定事宜等事實，業據上訴人乙○
    ○提出所述相符之支票影本3件、 員山鄉農會匯款申請書影
    本、借據影本、土地登記謄本各1件為證（見原審卷第97-99
    、138頁），並經證人柯輝義於原審證稱屬實 （見原審卷第
    147-149頁），上訴人丙○○亦稱： 伊確實有向上訴人借款
    等語在卷（見本院卷第72頁），是上訴人間確有前述630 萬
    元借貸關係存在。被上訴人徒以前開匯款單之名義人為上訴
    人乙○○之夫柯輝義，而非上訴人乙○○本人，即否認上訴
    人間有前述630萬元借貸關係存在， 並未提出任何具體之反
    證以為推翻，被上訴人此部分所為之抗辯，自不足採。
  (二)惟被上訴人另抗辯：系爭抵押權為普通抵押權，並非最高限
    額抵押權，因抵押權具有從屬性，必先有被擔保之債權存在
    ，而後抵押權始得成立。 縱上訴人間有前述630萬元之借貸
    關係存在，但上訴人丙○○業已提供其所有宜蘭縣頭城鎮○
    ○○段128地號等13筆土地，另外設定700萬元之第2 順位普
    通抵押權予上訴人乙○○，與系爭抵押權所擔保之債權， 2
    者合計已達1000萬元，顯已超過上訴人間借貸之債權數額，
    故系爭300萬元抵押權仍應認並無擔保之債權存在等語。 上
    訴人乙○○則主張：上訴人丙○○同意伊可就全部35筆土地
    共同設定700萬元之第2順位抵押權，但考量丙○○所提供之
    土地，前已分成2批（即系爭22筆土地及另外13筆土地） 分
    別設定第1順位抵押權予不同之債權人， 且該13筆土地均為
    農地，復設有高額第1順位抵押權， 為將來聲請拍賣抵押物
    求償上之便利，暨節省登記規費，所以亦分為2 批於同日分
    別設定系爭300萬元及另700萬元之第2順位抵押權，故上開2
    個抵押權均是擔保該630萬元債務之清償而設定， 並無違反
    抵押權之從屬性等語。
  (三)按抵押權乃為物權之一種，具有排他與優先效力，其存在及
    變動，必須有一定之公示方法，以為表現，始能發生一定法
    律效果，而使當事人與第三人均得自外部認識其存在及其現
    象，以保障交易之安全。故民法第758條規定， 不動產物權
    之設定非經登記不生效力，是抵押權之類型或內容應以登記
    為準。次按，為同一債權之擔保，於數不動產上設定之抵押
    權，為共同抵押權，此種抵押權，依民法第875條規定， 倘
    未限定各個不動產所負擔之金額者，抵押權人得就各個不動
    產賣得之價金，受債權全部或一部之清償。共同抵押權之主
    要作用有二：一是累積多數標的物之交換價值，以確保債權
    之清償；二是分散抵押物之危險，亦即各抵押物之價值雖已
    能滿足擔保債權之清償，但各標的物常有毀損、滅失或其他
    因素致其價值減少，因而不能滿足擔保債權受償情形之存在
    。共同抵押權既有累積價值及分散危險之作用，為貫徹此項
    作用，自應保障抵押權人之自由選擇權，而其結果又將造成
    後次序抵押權人或抵押物所有人之不利益，為求平衡此等利
    害關係人之利益，我國共同抵押權制度係採自由選擇權保障
    主義，另兼採分割主義，例外的賦予抵押權當事人得限定各
    抵押物負擔之金額。又共同抵押權之成立，可分為創設及轉
    變兩種，前者係指設定伊始即為共同抵押權，後者係指原非
    共同抵押權，嗣因抵押之土地，經分割或合併而變更者而言
    ，倘原為單獨抵押權，嗣追加設定抵押權亦屬之。又以數抵
    押物設定共同抵押權時，地政登記實務均為共同擔保之附記
    ，蓋35年訂頒之土地登記規則第91條規定，共同抵押權之設
    定，土地登記用紙內權利事項欄，應記明其他各宗土地權利
    之標示及共同為擔保字樣，雖此項規定於69年修正土地登記
    規則時刪除，然此係改由省市訂定登記簿填載須知時規定，
    故實務上不論人工登錄或電腦作業方式，均有將共同擔保資
    料記載於登記簿。而在抵押權設定登記後，另增加一宗或數
    宗土地權利共同為擔保時，依土地登記規則第109 條規定，
    亦應就增加部分辦理抵押權設定登記，並就原設定部分辦理
    抵押權內容變更登記，以符合物權登記之公示性。
  (四)查上訴人係於94年1月18日以宜蘭地政事務所宜登字第10470
    號收件，向該所聲請就上訴人丙○○所有坐落宜蘭縣頭城鎮
    ○○○段128地號等13筆土地，共同設定700萬元之第2 順位
    普通抵押權予上訴人乙○○，作為前開借貸債務之擔保，同
    時另以宜蘭地政事務所宜登字第10480號收件， 向該所聲請
    就上訴人丙○○所有系爭22筆土地，共同設定300萬元之第2
    順位普通抵押權予上訴人乙○○，作為借貸債務之擔保。前
    開2 份土地登記申請書及土地建築物抵押權設定契約書並未
    載明該700萬元第2順位普通抵押權所擔保之債權，與系爭30
    0萬元第2順位普通抵押權所擔保者為同一債權，及以該頭城
    鎮○○○段128 地號等13筆土地與系爭22筆土地為共同擔保
    等內容，為兩造所不爭執，並有宜蘭地政事務所94年9 月28
    日宜地一21字第0940010392號函檢送之94年1 月18日宜登字
    第10470號、 第10480號土地登記申請書及附件各1份在卷可
    按（見原審卷第75-92頁）。 是依前開說明，上訴人主張：
    上訴人丙○○前向上訴人乙○○借貸630萬元， 並簽發面額
    合計700萬元之支票3張予上訴人乙○○作為借款之證明，嗣
    屆期未償還，因此上訴人丙○○提供系爭22筆土地及另外13
    筆土地之所有權狀及印章給上訴人乙○○，同意設定第2 順
    位抵押權等情縱然為真實，然上訴人就系爭22筆土地及另外
    13筆土地為普通抵押權設定之聲請時，既未應載明係擔保同
    一之債權及共同擔保之情事，自應視為係各別獨立之普通抵
    押權，應分別審認該抵押權於設定時有無各別擔保之不同債
    權存在。次查上訴人乙○○借貸予上訴人丙○○之金額僅有
    630萬元，且於借貸時除簽發700萬元之支票外，並無另外約
    定應給付利息之情事，已據上訴人丙○○陳明在卷（見原審
    卷第145頁），而前開2個獨立之普通抵押權，其設定之擔保
    債權額合計達1000萬元，顯已超過上訴人間實際借款之金額
    ，則超過部分即難認為於設定時有擔保之債權存在。又上訴
    人所有宜蘭縣頭城鎮○○○段128 地號等13筆土地共同設定
    之700萬元普通抵押權，其設定登記申請書係收件在先， 且
    系爭300萬元抵押權之設定登記申請書乃引用其資料，該700
    萬元普通抵押權所擔保之債權數額，核與上訴人丙○○實際
    借貸及同意設定之金額相近，可見該項抵押權乃為擔保上述
    630萬元債權債務關係而設定， 上訴人既未舉證證明上訴人
    間有另筆300萬元債權存在， 則被上訴人抗辯上訴人於設定
    系爭300萬元普通抵押權時，並未擔保300萬元債權存在，自
    堪採信。上訴人主張：系爭權利價值300萬元之第2順位抵押
    權，同屬惟擔保上開630萬元債務而設定， 其縱未載明共同
    擔保，於法並無不合云云，與事實不符，且欠依據，自不足
    採。
七、爭點二：被上訴人依侵權行為或民法第242 條規定代位其債
    務人康萬枝訴請上訴人乙○○應塗銷前開抵押權設定登記，
    是否有理由？
  (一)按債務人與第三人通謀而為虛偽意思表示，其意思表示無效
    ，債權人得依侵權行為或民法第242 條規定代位行使債務人
    之權利，訴請第三人回復原狀，以保全其債權。次按，民法
    第87條第1 項所定之通謀虛偽意思表示，必須表意人與相對
    人均明知其互為表現於外部之意思表示係屬虛構，而有不受
    該意思表示拘束之意，亦即表意人與相對人互相故意為非真
    意之表示，故相對人不僅須知表意人非真意，並須就表意人
    非真意之表示相與為非真意之合意，始足當之。若僅一方無
    欲為其意思表示所拘束之意，而表示與真意不符之意思者，
    尚不能指為通謀而為虛偽意思表示。又表意人與相對人通謀
    而為虛偽意思表示者，其意思表示固屬無效，惟由第三人以
    之為訴訟原因出而主張者，依民事訴訟法第277條規定， 當
    事人主張有利於己之事實者，就其事實有舉證之責任。本件
    被上訴人既主張上訴人丙○○與上訴人乙○○間之抵押權設
    定契約係通謀虛偽而為意思表示，則其自應就此負舉證責任
    。經查，被上訴人主張本件有前開情事存在，無非係以上訴
    人間至多僅有上述630萬元之借貸關係， 但上訴人丙○○除
    以其所有宜蘭縣頭城鎮○○○段128地號等13筆土地設定700
    萬元之第2順位抵押權予上訴人乙○○，又另以系爭22 筆土
    地設定300萬元之第2順位抵押權予上訴人乙○○， 2者合計
    已達1000萬元，顯已超過上訴人間借貸之債權數額，故系爭
    300萬元抵押權並無債權存在， 即有通謀虛偽而為意思表示
    為其論據。惟查，上訴人丙○○前確向上訴人乙○○借貸63
    0萬元， 並簽發面額合計700萬元之支票3張予上訴人乙○○
    作為借款本金及利息之證明，因屆期未償還，故同時提供系
    爭22筆土地及另外13筆土地之所有權狀及印章予上訴人乙○
    ○，同意前開35筆土地可共同設定700萬元之第2順位抵押權
    ，並授權上訴人乙○○全權代為處理等事實，已如前述。上
    訴人乙○○辯稱因考量上訴人丙○○所提供之土地，前已分
    成2批（即系爭22筆及另外13筆土地）分別設定第1順位抵押
    權予不同之債權人，且該13筆土地均為農地，復設有高額第
    1順位抵押權， 為將來聲請拍賣抵押物求償上之便利，及節
    省登記規費等因素，始分為2批於同日分別設定系爭300萬元
    及另700萬元之第2順位抵押權，其所辯考量因素，衡諸常情
    ，尚非絕無可能；雖上訴人所為之分別設定，未經載明係擔
    保同一之債權，及由前開35筆抵押物共同為擔保，而依物權
    公示性之原則，應視為各別獨立之普通抵押權，於設定時均
    應有各自擔保之不同債權存在， 故超過部分即系爭300萬元
    普通抵押權，於設定時尚難認有擔保之債權存在。惟此可能
    係因上訴人對於法律之認知不足所致，尚難據此即謂上訴人
    間明知無系爭300萬元債權存在， 為達損害被上訴人債權之
    受償，而故就系爭22筆土地通謀虛偽為抵押權設定之意思表
    示，被上訴人上開主張，尚難認已盡舉證之責，亦不足採。
    則被上訴人依侵權行為及代位權之法律關係，合併訴請上訴
    人乙○○應塗銷系爭抵押權設定，為無理由，不應准許。
  (二)次按，抵押權為擔保物權，具有從屬性，倘無所擔保之債權
    存在，抵押權即無由成立，自應許抵押人請求塗銷該抵押權
    之設定登記（最高法院著有84年度台上字第167 號裁判意旨
    參照）。又債務人怠於行使其權利時，債權人因保全債權，
    得以自己之名義，行使其權利。但專屬於債務人本身者，不
    在此限。民法第242條定有明文。 查本件上訴人丙○○與上
    訴人乙○○就就前揭22筆土地於設定系爭抵押權時，並無所
    擔保之300萬元債權債務關係存在， 已如前述，則系爭抵押
    權設定已違反其成立上之從屬性，依法應屬無效，抵押人即
    上訴人丙○○自得請求上訴人乙○○應予塗銷。然上訴人丙
    ○○已知悉上訴人乙○○除就其所有系爭22筆土地共同設定
    300萬元第2順位抵押權外，復就其所有宜蘭縣頭城鎮○○○
    段128地號等13筆土地， 另共同設定700萬元之第2順位抵押
    權，二者擔保之債權數額合計達1000萬元，已超過上訴人間
    借貸之債權數額，卻迄未訴請上訴人乙○○應予塗銷，而被
    上訴人為上訴人丙○○之債權人，上訴人丙○○積欠被上訴
    人870萬元票款尚未清償，亦如前述， 則被上訴人主張其債
    務人丙○○怠於行使前開抵押權塗銷登記請求權，為保全債
    權，故依民法第242 條規定代位債務人丙○○訴請上訴人乙
    ○○應予塗銷系爭抵押權登記，自屬有據，應予准許。
八、綜上，被上訴人訴請確認上訴人丙○○、乙○○間就系爭22
    筆土地於94年1月18日登記，權利價值300萬元之抵押權所擔
    保之債權不存在，及依民法第242 條代位權之規定，訴請上
    訴人乙○○應將系爭抵押權設定登記予以塗銷，為有理由，
    應予准許。原審為上訴人敗訴之判決，核無不合。上訴意旨
    指摘原判決不當，求予廢棄改判，為無理由，不應准許。
九、本件事證已臻明確，兩造其餘攻擊防禦方法，核與判決結果
    已不生任何影響，不再贅述，併此敘明。
十、據上論結，本件上訴為無理由，依民事訴訟法第449條第1項
    、第78條，判決如主文。
中    華    民    國    95    年    7     月    25    日
                  民事第三庭審判長法  官  林敬修
                                  法  官  藍文祥
                                  法  官  劉勝吉
正本係照原本作成。
如不服本判決，應於收受送達後20日內向本院提出上訴書狀，其
未表明上訴理由者，應於提出上訴後20日內向本院補提理由書狀
（均須按他造當事人之人數附繕本）上訴時應提出委任律師或具
有律師資格之人之委任狀；委任有律師資格者，另應附具律師資
格證書及釋明委任人與受任人有民事訴訟法第466 條之1第1項但
書或第2項（詳附註）所定關係之釋明文書影本。
中    華    民    國    95    年    7     月    26    日
                                  書記官  李翠齡
附註：
民事訴訟法第466條之1（第1項、第2項）：
對於第二審判決上訴，上訴人應委任律師為訴訟代理人。但上訴
人或其他法定代理人具有律師資格者，不在此限。
上訴人之配偶、三親等內之血親、二親等內之姻親，或上訴人為
法人、中央或地方機關時，其所屬專任人員具有律師資格並經法
院認為適當者，亦得為第三審訴訟代理人。


司法院資訊處製作；財團法人民間司法改革基金會備份。
